臺灣屏東地方法院刑事判決　　　　　　　　　　　　　　九十年度訴字第二九七號
　　公　訴　人　臺灣屏東地方法院檢察署檢察官
　　被　　　告　乙○○
右列被告因常業重利案件，經檢察官提起公訴（九十年度偵字第一八九六號），本院
判決如左：
    主  文
乙○○共同以犯乘他人急迫貸以金錢，而取得與原本顯不相當之重利之罪為常業，累
犯，處有期徒刑捌月。扣案如附表所示本票伍張均沒收。
    事  實
一、乙○○曾因違反麻醉藥品管理條例案件，經本院以八十五年度易字第一四四０號
    判處有期徒刑三月而入監服刑，甫於民國八十六年五月二十九日執畢出監，竟不
    知悔改，於九十年二月間見某不詳姓名、年籍男子前利用報紙刊登廣告，招徠因
    急迫、輕率或無經驗而急需用錢之丙○○等如附表所示之人，及其他不特定人向
    其借款，而以每十日為一期，每借款新臺幣（下同）一萬元收取五百元至一千五
    百元不等之利息，並預扣一到三期利息等條件，貸予金錢，取得如附表所示顯不
    相當之重利，竟與該男子共同基於以犯重利罪為常業之犯意聯絡，推由乙○○負
    責向借款人討債，並於九十年二月十八日、三月五日，先後二次持李怡伶、孫文
    貴等人簽發之本票，分別至渠二人住處索債，又於九十年三月十九日上午十一許
    ，至丙○○位於屏東市○○里○○路二八○號住處催討債務，適丙○○無力清償
    ，乃乙○○另基於恐嚇危害生命安全之犯意，以：如果今日不還伊公司的錢，今
    日起就不會讓其過得自由自在，且要讓其好看等語恫嚇丙○○，並持劉宅電話對
    外撥打，假意增調援手，使丙○○心生畏懼而致生危害於安全。嗣同日下午四時
    二十分許，乙○○再度至上開丙○○住處討債時，當場為警查獲，並在其身上扣
    得如附表所示李怡伶、丙○○等五人簽發之本票五紙。共計乙○○與該不詳姓名
    、年籍男子先後向丙○○除收回本金外，另已收取利息四萬零五佰元；向李怡伶
    收取利息一萬八千元；向洪達偉收得本利共五萬元。
二、案經屏東縣警察局移送臺灣屏東地方法院檢察署檢察官偵查起訴。
    理  由
一、訊據被告乙○○對其於右揭時、地持本票向被害人丙○○催討債務，而案發當時
    上開扣案本票五紙係在其身上查獲等情均自白不諱，然究矢口否認有何重利或恐
    嚇犯行，而以：該五張本票係伊在萬巒向某不知名，以前國中時代的陳姓學長借
    錢時，由陳某交予伊，並告以，若討得回來，就借伊錢；伊沒有恐嚇丙○○，只
    有與其商量償債問題，伊只知道該陳姓友人現在屏東開業當牙醫，但平時是否有
    貸款給別人，利息如何算，伊都不知道云云置辯。惟查，上開在被告乙○○身上
    查獲之本票五張，係被害人丙○○、洪達偉、孫文貴、李怡伶、王世昌等人分別
    於八十八年間因急需用錢，而依報紙廣告打電話向某不詳姓名、年籍男子，以前
    揭條件借款時所簽發做為擔保之本票，被告乙○○並曾於右揭期日持以向丙○○
    、李怡伶、孫文貴等三人催討欠款等情，業據被害人丙○○、洪達偉、孫文貴、
    李怡伶、王世昌等人分別指陳在卷，並有本票五張扣案可稽。其次，被告乙○○
    為向被害人丙○○索討借款，除以上開不利於生命安全之話語恐嚇外，並當劉某
    之面利用其家中電話撥打外線，刻意製造將調集人手對丙○○不利之假象，使其
    心生恐懼等情，亦據被害人丙○○於警、偵訊中指訴綦詳，並有通聯紀錄乙份在
    卷可參。被告乙○○雖執前詞圖辯，惟：
  (一)依被告乙○○所言，該提供本票供其催討之「陳姓」友人，既為其國中時代之學
    長，兩人認識多年，被告乙○○知其在屏東擔任牙醫，卻無法說出其確實姓名、
    不知其住所，甚至以屏東市幅員狹小，牙醫人數寥寥無幾之地，尚不能提供其執
    業處所所在以供查證，初已異於常理。反觀若如被告乙○○所辯，該「陳姓男子
    」與其不甚熟識，卻又願將總金額達十八萬元本票交付之，顯又與事理不符，適
    足見被告乙○○所言，不足採信。
  (二)其次，被告乙○○於警訊中陳稱伊均以行動電話號碼：0000000000號
    與該「陳姓牙醫」聯絡，惟經本院向台灣大哥大股份有限公司查詢結果，該門號
    用戶為居住於臺北縣之甲○○，且自九十年一月一日至同年三月三十一日間均無
    任何通話紀錄，有該公司湯城辦公室復本院函在卷可稽，而證人即該門號用戶甲
    ○○於本院訊問時猶結證稱：伊不認識被告乙○○，上開手機係使用「易付卡」
    ，並已於八十九年中秋節前後遺失等語（詳本院卷九十年八月三日訊問筆錄），
    衡情，苟如被告乙○○所言：伊均以撥打上開門號手機與該「陳姓牙醫」聯絡，
    而伊先前因不知情而遭其利用，嗣後伊也急著找該人弄清楚云云，則以被告乙○
    ○既已於九十年二月十八日、三月五日，乃至於三月十九日間，先後分別登門向
    李怡伶、孫文貴及丙○○等人催討債款達五次之多，並早已由該等被害人處得悉
    渠等已清償遠逾所借數額之款項等情，惟依前引本院調得之通聯紀錄顯示，該手
    機自九十年一月起至同年三月三十一日間止，不僅全無任何收發話紀錄，甚至早
    已處於停話狀態，而該通據被告乙○○自稱係向交予票據之人了解實情，乃於九
    十年三月十九日在被害人丙○○家中以該址電話撥打外線之號碼，經本院向中華
    電信股份有限公司調取通聯紀錄調查結果，卻係（０八）000－0000，用
    戶「石春誌」所有之門號，猶非上開行動電話門號。是足見被告乙○○所辯均與
    事實不符，顯係卸責並維護共犯之詞，不足採信。
  (三)核計被告乙○○與該不詳姓名、年籍男子共同以上揭條件與被害人丙○○、李怡
    伶、孫文貴、王世昌、洪達偉等人所訂之借貸契約，其年利率至少達百分之二百
    十一點六七，最高者甚至高達百分之六百三十五點二九之譜（詳如附表），遠逾
    一般社會交易常態及合理之投資報酬，其利息之約定猶與原本顯然不相當，是被
    告乙○○前揭犯罪事證已臻明確，應依法論科。
二、按刑法上所謂常業犯，指反覆以同種類行為為目的之社會活動之職業性犯罪而言
    ，至於犯罪所得之多寡，是否恃此犯罪為惟一之謀生職業，則非所問，縱令兼有
    其他職業，仍無礙於該常業犯罪之成立，最高法院八十五年臺上字第五一○號，
    著有判例。次按，刑法上共同正犯之構成所稱意思之聯絡，並不限於事前有所謀
    議，即僅於行為當時（尤其於具有行為繼續性質之犯罪類型為然）有共同犯意之
    聯絡者，亦屬之，且其表示之方法，亦不以明示通謀為必要，即相互間有默示之
    合致，亦無不可；又共同正犯應就全部犯罪結果共負責任，故正犯中之一人，其
    犯罪已達於既遂程度者，其他正犯亦應以既遂論科，此觀最高法院七十三年度上
    字第二三六四號判例、八十一年度台上字第六七六五號裁判、二十九年上字第三
    六一七號判例意旨自明。查前開不詳姓名、年籍男子以登報方式，有計劃地招攬
    不特定人，而趁他人急迫之情形貸以金錢，取得如附表所示，與原本顯不相當之
    利益，衡其以有系統、有計劃方式放款取利之行為，顯已該當於以同種類行為為
    目的社會活動之要件，堪認係以常業犯之意思所為；而今雖無事證可認被告乙○
    ○自始即已參與該借貸契約之訂定，惟其明知有乘他人急迫而貸予金錢以取得顯
    不相當之利益者，竟仍承繼其犯罪計劃並參與其繼續性之犯行，猶分擔向被害人
    丙○○等人討債以收取重利之行為，核其所為，係犯刑法第三百四十五條常業重
    利罪。被告乙○○與該不詳姓名、年籍男子間，就上開犯行有犯意聯絡及行為分
    擔，依刑法第二十八條規定，均為共同正犯。又被告乙○○上開以危害生命安全
    之事恐嚇被害人丙○○，使其心生畏懼，致生危害於安全之行為，係犯刑法第三
    百零五條之恐嚇罪。公訴意旨於起訴書證據並所犯法條欄內就此部分固漏未論究
    ，然依其犯罪事實欄所示，既已明確指摘被告乙○○有基於「恐嚇他人之犯意」
    ，向被害人丙○○「恫稱... 」，致其「心生畏懼」等恐嚇罪之主、客觀構成要
    件要素，顯已就此部分一併起訴，本院自應依法予以審究，附此敘明。被告乙○
    ○所犯常業重利罪與恐嚇罪間，有方法結果之牽連關係，為牽連犯，應從一重之
    常業重利罪處斷。又被告乙○○前因違反麻醉藥品管理條例案件，經本院以八十
    五年度易字第一四四０號判處有期徒刑三月而入監執行，甫於民國八十六年五月
    二十九日執畢出監，有臺灣高等法院被告全國前案紀錄表及臺灣屏東地方法院檢
    察署刑案資料查註紀錄表各乙份在卷可按，其五年內再犯此有期徒刑以上刑之本
    罪，為累犯，應依刑法第四十七條規定加重其刑。爰審酌被告乙○○之品性、智
    識程度、犯罪動機、參與犯罪之程度、犯罪所生之損害，其年值青壯，竟不知上
    進，而以本件犯行加損害於身處困境之人，及其犯罪後態度等一切情狀，量處如
    主文所示之刑，以資儆懲。另扣案本票五紙，為該不詳姓名、年籍男姓共犯所有
    ，並為犯罪所得之物，應依刑法第三十八條第一項第三款規定沒收之。
據上論斷，應依刑事訴訟法第二百九十九條第一項前段，刑法第二十八條、第三百零
五條、第三百四十五條、第三百四十四條、第五十五條、第四十七條、第三十八條第
一項第三款，罰金罰鍰提高標準條例第一條前段，判決如主文。
本案經檢察官莊啟勝到庭執行職務
中      華      民      國    九十一    年      五      月    二十一    日
                                      臺灣屏東地方法院刑事第二庭
                                          審判長法  官  吳永宋
                                                法  官  李淑惠
                                                法  官  陳松檀
右正本證明與原本無異。
如不服本判決應於收受本判決後送達後十日內向本院提出上訴書狀，其未敘述上訴理
由者，並得於提起上訴後十日內向本院補提理由書狀（均須按他造當事人之人數附繕
本 ）「切勿逕送上級法院」
                                                書記官  張福山
中      華      民      國    九十一    年      五      月    二十一    日
附錄本判決論罪之法條：
中華民國刑法第三百零五條
 (恐嚇危害安全罪)
以加害生命、身體、自由、名譽、財產之事，恐嚇他人致生危害於安全者，處二年以
下有期徒刑、拘役或三百元以下罰金。
中華民國刑法第三百四十五條
 (常業重利罪)
以犯前條之罪為常業者，處五年以下有期徒刑，得併科三千元以下罰金。
中華民國刑法第三百四十四條
 (重利罪)
乘他人急迫、輕率或無經驗貸以金錢或其他物品，而取得與原本顯不相當之重利者，
處一年以下有期徒刑、拘役或科或併科一千元以下罰金。
附表：                                              （單位：新臺幣／元）
┌─┬───┬──┬──────┬─────┬────┬──┬─────┐
│  │被害人│借款│預扣利息實得│每十日利息│ 年利率 │本票│票載到期日│
├─┼───┼──┼──────┼─────┼────┼──┼─────┤
│一│李怡伶│一萬│  八千五百  │ 一千五百 │635.29％│二萬│．１．│
├─┼───┼──┼──────┼─────┼────┼──┼─────┤
│二│孫文貴│二萬│  八千五百  │ 一千五百 │635.29％│二萬│．５．９│
├─┼───┼──┼──────┼─────┼────┼──┼─────┤
│三│王世昌│二萬│一萬七千五百│ 二千五百 │514.29％│四萬│．５．│
├─┼───┼──┼──────┼─────┼────┼──┼─────┤
│四│丙○○│三萬│二萬五千五百│ 一千五百 │211.76％│六萬│．８．９│
├─┼───┼──┼──────┼─────┼────┼──┼─────┤
│五│洪達偉│二萬│  一萬七千  │   三千   │635.29％│四萬│．．│
└─┴───┴──┴──────┴─────┴────┴──┴─────┘
